---
title: "sub_saharan_africa_esperance"
author: "AKANHO_Naofal"
date: "2025-01-30"
output: 
  html_document:
    toc: true
    toc_float: true
    number_sections: true
editor_options: 
  markdown: 
    wrap: 80
---

```{r setup, include=FALSE}
knitr::opts_chunk$set(echo = TRUE)
```

# Introduction

L'espérance de vie est un indicateur fondamental du développement humain,
reflétant la qualité de vie, l'accès aux soins de santé et les conditions
socio-économiques d'une population. Dans les pays d'Afrique subsaharienne, cet
indicateur varie considérablement en raison de multiples facteurs, notamment
l'accès aux infrastructures médicales, les niveaux d'éducation, le revenu par
habitant et l'impact des maladies infectieuses. Cette étude vise à analyser les
déterminants de l'espérance de vie dans cette région, en exploitant un ensemble
de données issues de sources fiables. À travers des méthodes d'analyse
statistique et de modélisation, nous chercherons à identifier les variables les
plus influentes et à dégager des tendances pouvant orienter les politiques
publiques en matière de santé et de développement.

# Matériels et Méthodes

1.  Données :

**Source** : Kaggle :
<https://www.kaggle.com/datasets/mjshri23/life-expectancy-and-socio-economic-world-bank>

**Région étudiée** : Afrique subsaharienne

Observations : Données filtrées sur plusieurs années et pays

Variables disponibles : indicateurs économiques, environnementaux et sanitaires

2.  Description des variables

-   **Country Name** : Nom du pays

-   **IncomeGroup** : Classe de revenu du pays

-   **Year** : Année (2001 à 2019 inclut)

-   **Life Expectancy World Bank** : Espérance de vie

-   **Prevalence of Undernourishment** : La prévalence de la sous-alimentation
    est le pourcentage de la population dont la consommation alimentaire
    habituelle est insuffissante pour fournir les niveaux d'énergie alimentaire
    nécessaires au maintien d'une vie normalement active et saine

-   **CO2** : Émissions de CO₂(Celles qui proviennent de la combustion de
    combustibles fossiles et de la fabrication de ciment)

-   **Health Expenditure %** : Dépenses de santé en % du PIB

-   **Unemployment** : Le chômage fait référence à la part en pourcentage de la
    population active qui est sans travail mais disponible et à la recherche
    d'un emploi.

-   **Injuries (Blessures)** : Les AVCI dues aux blessures représentent la perte
    de santé en raison des blessures, qu'elles soient causées par des accidents,
    des traumatismes ou d'autres causes.

-   **Communicable** **(Maladies Transmissibles)** : Les AVCI dues aux maladies
    transmissibles incluent les maladies infectieuses, telles que le paludisme,
    la tuberculose ou le VIH/SIDA.

-   **NonCommunicable (Maladies Non Transmissibles)** : Les AVCI dues aux
    maladies non transmissibles incluent des maladies chroniques comme le
    diabète, les maladies cardiovasculaires et les cancers.

**AVCI** : **Années de Vie Corrigées de l'Incapacité**

L'**AVCI** (**Disability-Adjusted Life Years - DALY** en anglais) est une
**mesure de la charge globale de morbidité** dans une population. Elle
représente **la perte totale d'années de vie en bonne santé** due à une maladie,
une blessure ou un problème de santé.

**Formule de l'AVCI** :

**AVCI = AVP + AVI**

où :

-   **AVP (Années de Vie Perdues)** → Années perdues à cause d'un décès
    prématuré.

-   **AVI (Années Vécues avec une Incapacité)** → Années vécues avec une maladie
    ou une incapacité qui réduit la qualité de vie.

### 🔹 **Comment interpréter l'AVCI ?**

-   **1 AVCI = 1 année de vie en bonne santé perdue.**

-   Plus l'AVCI est **élevé**, plus la maladie ou l'accident a un **impact
    négatif** sur la santé publique.

-   L'AVCI permet aux chercheurs et aux décideurs de **comparer l'impact** de
    différentes maladies sur une population.

### 🔹 **Exemples concrets**

📌 **Un accident grave** :

-   Une personne devient paralysée après un accident de voiture à **30 ans** et
    vit jusqu'à **70 ans**.

-   Elle perd **40 années de vie en bonne santé** à cause du handicap → **40
    AVCI**.

📌 **Une maladie infectieuse** (ex : paludisme) :

-   Si **1000 personnes** meurent prématurément à **40 ans** au lieu de **70
    ans**, cela représente **30 000 AVP**.

-   Si **5000 personnes** souffrent de séquelles pendant **5 ans** avec un
    impact modéré (0.5 de gravité), cela fait **12 500 AVI**.

-   **AVCI total** = 30 000 + 12 500 = **42 500 AVCI**.

# Code et Discussions

## Chargement des données

```{r}
library(readr)
library(car) 
data <- read_csv("data.csv", show_col_types = FALSE)
```

## Exploration des données

### Vérification des valeurs manquantes

```{r}
library(ggplot2)

# Calculer le nombre de valeurs manquantes par colonne
missing_data <- data.frame(
  variable = names(data),
  missing_count = colSums(is.na(data))
)

# Barplot avec annotations des valeurs manquantes
ggplot(missing_data, aes(x = reorder(variable, -missing_count), y = missing_count)) +
  geom_bar(stat = "identity", fill = "skyblue") +
  geom_text(aes(label = missing_count), hjust = -0.3, color = "black") +  # Ajouter le texte
  labs(title = "Nombre de valeurs manquantes par variable", x = "Variable", y = "Valeurs manquantes") +
  theme_minimal() +
  coord_flip()  # Inverser les axes
```

**Constat** : Il y a pas de valeurs manquantes.

```{r}
dim(data)
```

**Constat** : Dans notre base de donnée nous avions 589 observations et 16
variables.

```{r}
# Nombre de pays (N)
library(dplyr)
N <- data %>%
  distinct(`Country`) %>%
  nrow()

# Nombre d'années (T)
T <- data %>%
  distinct(Year) %>%
  nrow()

# Affichage des résultats
cat("Nombre de pays (N) :", N, "\n")
cat("Nombre d'années (T) :", T, "\n")
cat("Taille totale du panel (N x T) :", N * T, "\n")

```

### Statistiques descriptives

```{r}
summary(data)
```

**Observations** :

1\. **Year** : Les années vont de 2001 à 2019. La médiane et la moyenne sont
2010, indiquant une répartition uniforme des données sur cette période.

2\. **Life Expectancy World Bank (Espérance de vie)** : L'espérance de vie
minimale est de 40,37 ans, tandis que la maximale est de 74,51 ans. La moyenne
est de 57,52 ans, avec un premier quartile à 52,31 ans, ce qui montre que la
majorité des pays a une espérance de vie inférieure à 60 ans.

3\. **Prevalence of Undernourishment (Prévalence de la sous-alimentation)** : La
sous-alimentation varie fortement, de 3,10 % à 67,50 %, avec une moyenne de
20,02 %. Le premier quartile est à 10,60 %, donc 25 % des pays ont une
prévalence de sous-alimentation très faible. En revanche, la valeur maximale
(67,5 %) montre que certains pays sont sévèrement touchés par la faim.

4\. **CO2 (Émissions de CO₂ en tonnes)** : Les émissions vont de 50 tonnes à un
maximum de 447 930 tonnes, ce qui révèle une disparité importante entre les
pays. La médiane est de 3 570 tonnes, indiquant que 50 % des pays émettent des
quantités relativement faibles. Cependant, la moyenne est de 20 876 tonnes,
influencée par des valeurs maximales très élevées.

5\. **Health Expenditure % (Dépenses de santé en pourcentage du PIB)** : Les
dépenses varient de 2,39 % à 20,41 %, avec une moyenne de 5,54 %. Le troisième
quartile est à 6,85 %, indiquant que 75 % des pays dépensent moins de 7 % de
leur PIB pour la santé.

6\. **Unemployment (Chômage)** : Le taux de chômage varie de 0,6 % à 34,6 %. La
médiane est de 5,53 %, mais la moyenne est plus élevée à 8,81 %, ce qui suggère
que certains pays affichent des taux de chômage très élevés, influençant la
moyenne.

7\. **Injuries (Blessures)** : Le nombre de blessures va de 3 268 à 5 966 517.
La médiane est de 440 064, et la moyenne est de 824 675, encore une fois
influencée par quelques pays ayant des valeurs extrêmement élevées.

8\. **Communicable (Maladies transmissibles)** : Les maladies transmissibles
varient de 16 170 à 103 785 391. La médiane est de 5 434 699, ce qui indique que
la majorité des pays ont des charges significatives de maladies transmissibles.

9\. **NonCommunicable (Maladies non transmissibles)** : Ces maladies vont de 24
499 à 31 050 076. La médiane est de 1 993 660, montrant que les maladies non
transmissibles représentent une charge importante dans la plupart des pays.

**On peut conclure** :

**Disparités importantes** : Les données montrent de grandes disparités entre
les pays, notamment en termes de CO₂, chômage, et santé.

**Inégalités de santé** : La prévalence de la sous-alimentation et l'espérance
de vie varient fortement, ce qui reflète des inégalités importantes.

**Charge de maladies** : Les maladies transmissibles dominent dans certains
pays, mais les maladies non transmissibles sont aussi préoccupantes.

## Préparer les données pour l'analyse de panel :

```{r}
library(dplyr)

panel_data <- data %>%
  mutate(
    `Country` = as.factor(Country),  # Convertir en facteur (correct)
    IncomeGroup = as.factor(IncomeGroup),       
    Year = as.numeric(Year)                     
  )

```

## Transformer les Données en Format Panel

```{r}
library(plm)
colnames(panel_data) <- gsub(" ", "_", colnames(panel_data))
panel_data <- pdata.frame(panel_data, index = c("Country", "Year"))

```

## Visualisations Exploratoires

### Scatterplot avec lissage pour Life_Expectancy_World_Bank vs Year par Country

```{r}
scatterplot(Life_Expectancy_World_Bank ~ Year | Country, boxplots=FALSE, smooth=TRUE, reg.line=FALSE, data=panel_data)

```

Cette visualisation montre l'évolution du **Life_Expectancy_World_Bank** sous
forme de boîtes à moustaches (boxplots) de 2010 à 2019.

**Observation** :

L'espérance de vie a tendance à augmenter progressivement au fil des années. La
médiane (ligne dans chaque boîte) montre une hausse constante.

**Présence d'outliers** :

-   Il y a des valeurs aberrantes (outliers) visibles en haut du graphique.

-   Ces valeurs semblent être des pays ayant une espérance de vie très élevée
    par rapport à la majorité.

**Conclusion** :

L'espérance de vie suit une tendance haussière sans fluctuations majeures.

### **Plotmeans pour détecter l'hétérogénéité à travers les pays**

```{r}
library(gplots)
plotmeans(Life_Expectancy_World_Bank ~ Country, main="Hétérogénéité de l'espérance de vie par pays", data=panel_data)

```

**Observation** :

L'espérance de vie varie fortement d'un pays à l'autre.

On peut soupçonner des effets spécifiques entre les pays.

### **Plotmeans pour détecter l'hétérogénéité à travers les années**

```{r}
plotmeans(Life_Expectancy_World_Bank ~ Year, main="Hétérogénéité de l'espérance de vie par année", data=panel_data)
```

**Observations :**

1.  **Tendance générale** : L'espérance de vie montre une augmentation
    progressive de 2001 à 2019.

2.  **Dispersion des données** : Les barres d'erreur (en bleu) indiquent une
    hétérogénéité de l'espérance de vie pour chaque année, suggérant une
    variabilité entre les pays d'Afrique subsaharienne.

3.  **Évolution de la variabilité** : La dispersion semble être plus grande au
    début (2000-2010) et se réduit légèrement après 2010, ce qui pourrait
    indiquer une convergence progressive des espérances de vie entre les pays.

### **Analyse de Corrélation**

#### **Sélection des variables numériques pour l'analyse de corrélation**

```{r}
var_numerique = data %>% 
  select(
    "Life Expectancy World Bank",
    "Prevelance of Undernourishment",
    CO2,
    "Health Expenditure %",
    Unemployment,
    Injuries,
    Communicable,
    NonCommunicable
  )
```

#### **Calcul de la matrice de corrélation**

```{r}
cor_matrix <- cor(var_numerique, use = "complete.obs")

```

#### **Affichage de la matrice de corrélation**

```{r}
print(cor_matrix)

```

#### **Visualisation de la matrice de corrélation avec corrplot**

```{r}
library(corrplot)
corrplot(cor_matrix, method = "color", type = "upper",
         tl.col = "black", tl.srt = 45,
         addCoef.col = "black", # Ajoute les coefficients
         number.cex = 0.7,
         title = "Matrice de Corrélation des Variables",
         mar = c(0,0,1,0))
```

#### Gestion des Variables AVCI

Les trois variables (Injuries,Communicable,NonCommunicable)

#### Vérification et Quantification de la Multicolinéarité

```{r}
library(car)
vif(lm(Life_Expectancy_World_Bank ~ Injuries + Communicable + NonCommunicable + 
         Prevelance_of_Undernourishment + CO2 + Health_Expenditure_. + Unemployment, 
       data = panel_data))

```

**Observation :**

-   **Injuries (22.5)**, **Communicable (10.2)** et **NonCommunicable (26.8)**
    ont des VIF très élevés (**\> 10**), ce qui confirme une **forte
    multicolinéarité**.

-   Les autres variables ont des VIF acceptables (**\< 5**), donc elles ne
    posent pas de problème.

#### Solution :

Plusieurs options s'offre à nous :

--------------------------------------------------------------------------------

🔹 **1. Faire une somme des trois variables**
(`Injuries + Communicable + NonCommunicable`)

💡 **Idée :** Tu crées une nouvelle variable comme étant la **somme brute** des
trois.

📌 **Problèmes :**

-   **Suppose que toutes les variables ont le même poids**, ce qui n'est pas
    forcément vrai.

-   **Ne corrige pas la colinéarité**, car elle persiste toujours dans les
    données.

-   **Ne tient pas compte des échelles différentes** (ex. `Injuries` pourrait
    être plus grand que `Communicable`, donc influencer plus le résultat).

📊 **Quand l'utiliser ?**\
✅ Si toutes les variables ont un **impact équivalent** et sont **exprimées dans
la même unité**.\
❌ Si elles ont des corrélations élevées et des unités différentes, cela peut
biaiser le modèle.

--------------------------------------------------------------------------------

🔹 **2. Utiliser une PCA pour créer une nouvelle variable**

💡 **Idée :** La PCA va transformer les variables en **composantes
principales**, en essayant de **maximiser la variance expliquée**.

📌 **Avantages :**

-   **Corrige la colinéarité** en regroupant l'information de manière optimisée.

-   **Attribue un poids différent à chaque variable** (selon leur importance
    statistique).

-   **Standardise les variables** pour éviter qu'une seule variable domine la
    nouvelle composante.

-   **Réduit la redondance** tout en conservant l'essentiel des informations.

📊 **Comment ça marche ?**\
La **première composante principale (PC1)** est une combinaison linéaire des
trois variables, pondérée de manière optimale

--------------------------------------------------------------------------------

🔹 **3. Utiliser la régression Ridge ou Lasso**

💡 **Idée :** Ces techniques pénalisent les variables trop corrélées, évitant
d'en privilégier une seule

✅ **Option : Faire une Analyse en Composantes Principales (PCA) :** Regrouper
ces variables en une seule composante

-   Crée une **nouvelle variable unique** qui résume les trois (Injuries,
    Communicable et NonCommunicable).

```{r}
library(FactoMineR)
pca_result <- PCA(panel_data[, c("Injuries", "Communicable", "NonCommunicable")], scale.unit = TRUE)
pca_result
```

```{r}
pca_scores <- pca_result$ind$coord[,1]  # Première composante principale
panel_data$Health_Risk_Index <- pca_scores  # Nouvelle variable
```

📌 **Interprétation :**

-   `Health_Risk_Index` est une **nouvelle variable** qui représente au mieux
    l'effet combiné de `Injuries`, `Communicable` et `NonCommunicable`, en
    tenant compte de leurs corrélations et pondérations.

-   Cette nouvelle variable **réduit la dimensionnalité** tout en minimisant la
    perte d'information.

```{r}
library(car)
vif(lm(Life_Expectancy_World_Bank ~ Prevelance_of_Undernourishment + CO2 + Health_Expenditure_. + Unemployment+ Health_Risk_Index, 
       data = panel_data))
```

**Observation** : Le problème de multicolinéarité a été résolu.

Tous les VIF sont inférieurs à 5, ce qui signifie que le modèle ne présente plus
de multicolinéarité problématique.

```{r}
numerique = panel_data %>% 
  select(
    Life_Expectancy_World_Bank,
    Prevelance_of_Undernourishment,
    CO2,
    Health_Expenditure_.,
    Unemployment,
    Health_Risk_Index
  )
```

```{r}
matrix_correlation <- cor(numerique, use = "complete.obs")

```

```{r}
library(corrplot)
corrplot(matrix_correlation, method = "color", type = "upper",
         tl.col = "black", tl.srt = 45,
         addCoef.col = "black", # Ajoute les coefficients
         number.cex = 0.7,
         title = "Matrice de Corrélation des Variables",
         mar = c(0,0,1,0))
```

### Retrait des variables correlées

```{r}
library(dplyr)
panel <- panel_data %>%
  select(-Injuries, -Communicable, -NonCommunicable)
```

# Modélisation :

## Vérifier la stationnarité des variables

-   Si toutes les variables sont stationnaires (I(0)), un **panel simple** est
    suffisant.

-   Si certaines sont I(0)et d'autres I(1), alors un **ARDL panel** peut être
    plus adapté. ✅ **Si elles sont** I(1) et co-intégrées, on utilise un ARDL
    panel.\
    ✅ **Si elles sont** I(1) mais non co-intégrées, on peut penser à
    différencier ou utiliser un GMM.

    ```{r}
    library(tseries)
    # Sélectionner uniquement les colonnes numériques (exclure les ID, noms, etc.)
    numerical_cols <- names(panel)[sapply(panel, is.numeric)]

    # Fonction pour tester la stationnarité avec ADF et KPSS
    test_stationnarite <- function(col) {
      adf_pvalue <- adf.test(panel[[col]], alternative = "stationary")$p.value

      adf_result <- ifelse(adf_pvalue < 0.05, "Stationnaire", "Non Stationnaire")

      return(data.frame(Variable = col, ADF = adf_result))
    }

    # Appliquer le test sur toutes les variables numériques
    resultats_stationnarite <- do.call(rbind, lapply(numerical_cols, test_stationnarite))

    # Afficher les résultats
    print(resultats_stationnarite)
    ```

    **Conclusion** : Toute nos variables sont stationnaires, on peut effectuer
    un panel simple sur nos données.

## **Estimation du modèle Pooled**

```{r}
pooled_model <- plm(Life_Expectancy_World_Bank ~ 
                      Prevelance_of_Undernourishment + 
                      CO2 + 
                      Health_Expenditure_. + 
                      Unemployment + 
                      Health_Risk_Index + 
                      IncomeGroup, 
                    data = panel, 
                    model = "pooling")
summary(pooled_model)
```

### 📊 **Interprétation des résultats**

1.  **Significativité des variables**

    -   `Prevalence_of_Undernourishment` (**p \< 2.2e-16**): Fortement
        significatif, impact négatif sur l'espérance de vie, ce qui suggère
        qu'une plus grande prévalence de la sous-alimentation est associée à une
        espérance de vie plus faible.

    -   `Unemployment` (**p \< 2.2e-16**): Négatif et significatif, donc plus de
        chômage réduit l'espérance de vie autrement dit des taux de chômage plus
        élevés sont associés à une espérance de vie plus courte.

    -   `Health_Risk_Index` (**p = 5.030e-07**): Négatif et significatif, ce qui
        est logique,une valeur plus élevée de cet indice semble réduire
        l'espérance de vie.

    -   `IncomeGroupUpper middle income` (**p = 5.623e-16**): Positif et
        significatif → un niveau de revenu plus élevé améliore l'espérance de
        vie autrement dit un groupe de revenu moyen supérieur est associé à une
        espérance de vie significativement plus élevée.

2.  **Variables non significatives**

    -   `CO2` (**p = 0.9236**) et `Health_Expenditure_.` (**p = 0.9136**) ne
        sont pas significatifs.

    -   `IncomeGroupLower middle income` (**p = 0.7790**) n'a pas d'effet
        statistiquement prouvé.

Cela suggère que ces variables ne jouent pas un rôle direct significatif dans
l'espérance de vie dans ce modèle.

3.  **Qualité du modèle**

    -   **R² = 0.313** → Seulement 31% de la variance de l'espérance de vie est
        expliquée. D'autres facteurs clés sont peut-être absents.

    -   **F-statistique très significatif** p-value très faible (\< 2.22e-16) →
        le modèle global est pertinent, c'est-à-dire que les variables prises
        ensemble ont un pouvoir explicatif pour l'espérance de vie.

**Conclusion** :

Les pays avec un revenu moyen supérieur (**IncomeGrouUppper middle income**)
ont, en moyenne, une espérance de vie plus
élevée(**Life_Expectancy_World_Bank**), ce qui est cohérent avec des niveaux de
développement économique plus avancés. Le chômage(**Unemployment**), la
sous-alimentation(**Prevelance_of_Undernourishment**) et l'indice de risque
sanitaire(**Health_Risk_Index**) apparaissent comme des facteurs ayant un effet
négatif important sur l'espérance de vie, et ces effets sont assez homogènes à
travers les pays et les années.

La variabilité dans les données résiduelles (les résidus montrent une variation
notable avec des valeurs allant de -11.59 à 14.64) suggère qu'il pourrait y
avoir des effets spécifiques aux pays ou aux périodes non capturés dans ce
modèle simple.

Un modèle avec des **effets fixes** ou **aléatoires** pourrait donner une
meilleure vue d'ensemble sur les différences entre les pays et les années, en
tenant compte de ces spécificités, en particulier si on est intéressé par
l'évolution de l'espérance de vie au fil du temps pour chaque pays.

## **Modèle à Effets Fixes (Fixed Effects) via dummies variables**

```{r}
fixed.dum = lm(Life_Expectancy_World_Bank ~ 
                      Prevelance_of_Undernourishment + 
                      CO2 + 
                      Health_Expenditure_. + 
                      Unemployment + 
                      Health_Risk_Index + 
                      IncomeGroup + factor(Country), data = panel)
summary(fixed.dum)
```

### 📊 **Interprétation des résultats**

1\. **Intercept (Constante)**

-   **Estimate**: 65.65

-   **Interprétation**: Lorsque toutes les variables explicatives sont égales à
    zéro (ce qui peut ne pas avoir de sens concret ici, notamment pour les
    variables comme le pays), l'espérance de vie (Life_Expectancy_World_Bank)
    serait de 65.65. Cependant, cela n'a pas de réelle signification pratique,
    car cela implique un état fictif où toutes les autres variables sont nulles.

2\. **Variables explicatives** :

-   **Prevalence_of_Undernourishment (Prévalence de la sous-nutrition)** :

    -   **Estimate**: -0.2726

    -   **Interprétation**: Un accroissement de la sous-nutrition de 1 unité est
        associé à une diminution de l'espérance de vie de 0.2726 années, toutes
        choses égales par ailleurs.Le p-value extrêmement faible (\<2e-16)
        montre que cet effet est statistiquement significatif.

-   **CO2 (Émissions de CO2)** :

    -   **Estimate**: 0.0001424

    -   **Interprétation**: Chaque augmentation d'une unité des émissions de CO2
        est associée à une augmentation de 0.0001424 années de l'espérance de
        vie, toutes choses égales par ailleurs. Ce qui peut sembler
        contre-intuitif, mais peut être dû à des facteurs indirects qui ne sont
        pas immédiatement apparents.Bien que l'effet soit faible, il est
        statistiquement significatif avec un p-value très bas (8.74e-11).

-   **Health_Expenditure\_ (Dépenses de santé)** :

    -   **Estimate**: 0.5519

    -   **Interprétation**: Une augmentation d'une unité des dépenses de santé
        est associée à une augmentation de 0.5519 années de l'espérance de vie,
        toutes choses égales par ailleurs. L'effet est très significatif
        (p-value = 1.62e-06).

-   **Unemployment (Taux de chômage)** :

    -   **Estimate**: -0.3711

    -   **Interprétation**: Une augmentation du taux de chômage est associée à
        une diminution de l'espérance de vie de 0.3711 années. Cet effet est
        également statistiquement significatif (p-value = 0.000249).

-   **Health_Risk_Index (Indice de risque sanitaire)** :

    -   **Estimate**: 3.900

    -   **Interprétation**: Une augmentation de l'indice de risque sanitaire de
        1 unité est associée à une augmentation de l'espérance de vie de 3.900
        années, toutes choses égales par ailleurs.Ce qui peut sembler
        contre-intuitif, mais peut être dû à des facteurs indirects qui ne sont
        pas immédiatement apparents.

-   **IncomeGroup (Groupe de revenu)** :

    -   **Estimate**: pour les groupes de revenu "Lower middle income" et "Upper
        middle income", il y a des réductions significatives de l'espérance de
        vie par rapport aux pays à revenu élevé. Par exemple, pour "Upper middle
        income", l'espérance de vie diminue de 68.01 ans.

3\. **Effets fixes des pays (factor(Country))** :

-   Les coefficients des pays représentent l'effet spécifique de chaque pays sur
    l'espérance de vie, par rapport au pays de référence qui est **Angola**.

-   **Pays significatifs** : De nombreux pays comme le **Botswana**, **Gabon**,
    **Maurice**, **Sénégal**, **Sierra Leone** montrent des coefficients
    significatifs, suggérant que l'espérance de vie dans ces pays est
    statistiquement différente de la moyenne.

-   **Pays non significatifs** : Certains pays comme **South Africa** et
    **Togo** ont des valeurs manquantes (NA), ce qui signifie que ces pays sont
    probablement exclus du modèle ou souffrent de multicolinéarité.

4\. **Autres statistiques** :

-   **Residual standard error (Erreur standard des résidus)** : 3.424, ce qui
    indique l'écart-type des erreurs de prédiction.

-   **Multiple R-squared** : 0.7745, ce qui signifie que 77.45% de la variance
    de l'espérance de vie est expliquée par le modèle.

-   **Adjusted R-squared** : 0.7602, qui ajuste R² en fonction du nombre de
    variables explicatives, offrant ainsi une meilleure estimation de la qualité
    du modèle.

5\. **Significativité du modèle global** :

-   **F-statistic** : 54.26 avec un p-value extrêmement faible (\< 2.2e-16),
    indiquant que le modèle est significatif dans son ensemble.

**Conclusion** :

Le modèle montre que plusieurs facteurs, notamment la sous-nutrition, les
émissions de CO2, les dépenses de santé et le chômage, influencent de manière
significative l'espérance de vie. De plus, l'analyse des effets fixes par pays
montre qu'il existe des différences significatives entre les pays en termes
d'espérance de vie, ce qui justifie l'inclusion de ces effets pour contrôler les
spécificités nationales.

## **Modèle à Effets Fixes (Fixed Effects) via plm**

```{r}
fe_model <- plm(Life_Expectancy_World_Bank ~ 
                  Prevelance_of_Undernourishment + 
                  CO2 + 
                  Health_Expenditure_. + 
                  Unemployment + 
                  Health_Risk_Index + 
                  IncomeGroup,
                data = panel, 
                model = "within")  
summary(fe_model)

```

### 📊 **Interprétation des résultats**

Chaque coefficient représente l'**effet moyen d'une variation d'une unité de la
variable explicative sur l'espérance de vie**, **en contrôlant les effets
spécifiques aux pays**.

-   **Prevalence_of_Undernourishment (-0.2726, p \< 0.001)**\
    → Une augmentation de 1 point de pourcentage de la prévalence de la
    sous-alimentation est associée à une baisse de **0.273 années** d'espérance
    de vie. Cet effet est **très significatif** (p \< 0.001).

-   **CO2 (0.000142, p \< 0.001)**\
    → Une augmentation de 1 unité des émissions de CO₂ est associée à une **très
    légère augmentation de l'espérance de vie (+0.000142 années)**. Cet effet
    est **statistiquement significatif** mais économiquement très faible.

-   **Health_Expenditure\_. (0.552, p \< 0.001)**\
    → Une augmentation de 1% des dépenses de santé par rapport au PIB est
    associée à une **augmentation de 0.55 années d'espérance de vie**. Cela
    indique que l'investissement dans la santé améliore significativement
    l'espérance de vie.

-   **Unemployment (-0.371, p = 0.000249)**\
    → Une augmentation de 1 point de pourcentage du chômage est associée à une
    baisse de **0.37 années** d'espérance de vie. Cela peut s'expliquer par le
    stress, l'accès réduit aux soins et d'autres facteurs liés à l'emploi.

-   **Health_Risk_Index (3.90, p = 0.0024)**\
    → Une augmentation de **1 point** de cet indice de risque sanitaire est
    associée à une hausse de **3.90 ans d'espérance de vie**. Cela peut sembler
    contre-intuitif, mais cela pourrait être dû à une corrélation avec d'autres
    facteurs (exemple : des pays avec un bon système de santé pourraient aussi
    mieux détecter et surveiller les risques).

--------------------------------------------------------------------------------

**Signification globale du modèle**

-   **R² = 0.2914** :\
    → Cela signifie que **29.14% de la variance de l'espérance de vie** est
    expliquée par les variables du modèle. C'est un niveau modéré, ce qui
    signifie que d'autres facteurs non inclus dans le modèle jouent un rôle
    important.

-   **F-statistic = 45.49, p \< 2.2e-16** :\
    → Ce test confirme que l'ensemble des variables explicatives a un effet
    significatif sur l'espérance de vie.

--------------------------------------------------------------------------------

### **Conclusion**

✅ **Variables les plus influentes** :

-   **Dépenses de santé (+)** et **sous-alimentation (-)** sont les facteurs les
    plus influents sur l'espérance de vie.

⚠️ **Résultats contre-intuitifs** :

-   L'effet légèrement positif du CO₂ est surprenant. Il pourrait refléter une
    relation indirecte (par exemple, les pays développés émettent plus de CO₂
    mais ont aussi une meilleure espérance de vie).

🔍 **Améliorations possibles** :

-   Tester d'autres modèles (effets aléatoires, variables instrumentales) pour
    valider la robustesse des résultats.

-   Ajouter d'autres variables

### **Afficher les effets fixes**

```{r}
fixef(fe_model)

```

### 📊 **Analyse des effets fixes par pays :**

✅ **Pays avec les effets fixes les plus élevés :**

-   **Maurice (78.92), São Tomé-et-Principe (75.88), Gabon (74.53), Botswana
    (73.23), Madagascar (72.14)**\
    → Ces pays ont une **espérance de vie systématiquement plus élevée** par
    rapport aux autres, même après contrôle des facteurs comme la
    sous-alimentation, les dépenses de santé, etc.\
    **Explication possible :** meilleure infrastructure de santé, politiques
    publiques efficaces, niveau de vie plus élevé.

⚠️ **Pays avec des effets fixes moyens :**

-   **Bénin (62.54), Ghana (61.72), Kenya (61.60), Lesotho (61.86), Angola
    (60.49)**\
    → Ces pays ont une **espérance de vie conforme aux attentes du modèle**,
    sans déviation majeure.

❌ **Pays avec les effets fixes les plus faibles :**

-   **Nigeria (8.92), Afrique du Sud (-2.36)**\
    → Ces pays ont une **espérance de vie bien plus basse que prévu**, même
    après contrôle des variables explicatives.\
    **Explication possible :**

    -   Pour le Nigeria : conflits, pauvreté élevée, accès limité aux soins.

    -   Pour l'Afrique du Sud : fort impact du VIH/SIDA, inégalités de santé,
        violence élevée.

## **Choix du modèle**

### **Sélection de Modèle : POOLED OLS OR FIXED?**

#### **Test Fisher : comparaison Fixed Effects vs OLS**

```{r}
library(plm)
pFtest(fe_model, pooled_model)

```

#### 📊 **Interprétation des résultats**

Le test de Fisher pour les effets individuels a produit une statistique F de
40,41 avec des degrés de liberté de 28 et 553, et une p-value très faible
(inférieure à 2,2e-16). Cette p-value indique que l'hypothèse nulle (selon
laquelle il n'y a pas d'effets individuels significatifs) peut être rejetée.

En d'autres termes, les résultats suggèrent qu'il existe des effets fixes
significatifs , ce qui signifie que les différences entre les pays jouent un
rôle important dans l'explication de la variable dépendante(l'espérance de vie).

On peut conclure qu'**il est pertinent d'utiliser un** **modèle à effets fixes**
plutôt qu'un modèle à pooled.

### **Sélection de Modèle : FIXED OR RANDOM?**

#### **Modèle à Effets Aléatoires (Random Effects) via plm**

```{r}
re_model <- plm(Life_Expectancy_World_Bank ~ 
                  Prevelance_of_Undernourishment +
                  CO2 + 
                  Health_Expenditure_. + 
                  Unemployment + 
                  Health_Risk_Index + 
                  IncomeGroup,
                data = panel, 
                model = "random")  
summary(re_model)
```

#### **Test de Hausman : comparaison Fixed effects vs Random effets**

```{r}
hausman_test <- phtest(fe_model, re_model)
hausman_test
```

**Conclusion :**

L'hypothèse nulle du test de Hausman stipule que les effets aléatoires sont plus
appropriés, c'est-à-dire que les variables explicatives ne sont pas corrélées
avec les effets individuels.

Toutefois, ici, la **p-value est très faible**, ce qui signifie que nous
**rejetons l'hypothèse nulle**. Autrement dit, le modèle à **effets aléatoires
est biaisé et incohérent**, et **le modèle à effets fixes est préférable**.

En somme le modèle le plus adapté pour ce data_panel est le **modèle à effet
fixe**.

## **Analyse de l'Importance des Effets Temporels 🕒**

### **Estimation du modèle à effets fixes temporel**

```{r}
fe_model_time <- plm(Life_Expectancy_World_Bank ~ 
                           Prevelance_of_Undernourishment + 
                           CO2 + 
                           Health_Expenditure_. + 
                           Unemployment + 
                           Health_Risk_Index + 
                           IncomeGroup + factor(Year),
                         data = panel)  # Effets fixes temporels uniquement

summary(fe_model_time)

```

### **Comparaison des Modèles avec et sans Effets Temporels**

-   Hypothèse nulle (H0) : Les effets fixes temporels ne sont pas nécessaires.

```{r}
pFtest(fe_model_time,fe_model)

```

**📌 Interprétation du Test de Fisher (`pFtest`) entre `fe_model_time` et
`fe_model`**

Ce test compare **le modèle à effets fixes temporels (`fe_model_time`)** avec
**le modèle à effets fixes individuels (`fe_model`)** pour vérifier si les
**effets fixes temporels sont significatifs**.

--------------------------------------------------------------------------------

**📊 Résultats du test :**

-   **Statistique F = 98.551** → Valeur très élevée, ce qui indique une forte
    différence entre les modèles.

-   **p-value \< 2.2e-16** → **Très faible (inférieure à 5%)**, donc on
    **rejette l'hypothèse nulle**.

--------------------------------------------------------------------------------

**📌 Conclusion :**

✅ **Les effets fixes temporels sont significatifs**.\
➡ **Il faut donc inclure les effets fixes temporels dans le modèle**
(`fe_model_time`).

Cela signifie que **l'effet du temps joue un rôle important** sur la variable
dépendante (*Life Expectancy*). Ignorer ces effets reviendrait à omettre une
composante clé de l'analyse.

--------------------------------------------------------------------------------

**🚀 Que faire ensuite ?**

1️⃣ **Garder `fe_model_time`** comme modèle principal.\
2️⃣ **Tester les diagnostics** (hétéroscédasticité, autocorrélation, etc.) pour
s'assurer de la robustesse du modèle.

## **Validation du modèle**

### **Vérification de l'Hétérogénéité**

```{r}
pcdtest(fe_model_time)

```

On constate qu'il y a pas de dépendance entre les erreurs du modèle (p-value =
0.1379\>0,05)

### Test d'Hétéroscédasticité (variance non constante)

```{r}
library(lmtest)
bptest(fe_model_time)
```

#### 🔹 **Interprétation :**

-   **p-value \< 0.05** → Présence d'hétéroscédasticité → On devra utiliser des
    erreurs standard robustes pour corriger ce problème.


```{r}
library(sandwich)
robust_se <- sqrt(diag(vcovHC(fe_model_time, type = "HC3", cluster = "group")))
summary(fe_model_time)

```

### Test d'Autocorrélation des Erreurs

```{r}
pwartest(fe_model_time)
```

🔹 **Interprétation :**

-   **p-value \< 0.05** → Présence d'autocorrélation → Il est nécessaire
    d'ajuster le modèle (par exemple, utiliser des erreurs robustes pour
    l'autocorrélation).
    
###  Correction de l’hétéroscédasticité et l’autocorrélation
Pour corriger l’hétéroscédasticité et l’autocorrélation dans un modèle de panel, plusieurs approches peuvent être
utilisées. Une première méthode consiste à appliquer des **erreurs robustes aux hétéroscédasticités et aux corrélations intra-groupes**  , en utilisant des matrices de variance-covariance corrigées comme **Arellano** ou des erreurs clusterisées
par individu ou par période **(vcovHC)**. Une seconde approche repose sur la transformation des variables, notamment
par différenciation pour éliminer la structure d’autocorrélation. Enfin, dans le cas où la dépendance temporelle est
forte, un modèle de panel dynamique, comme le **GMM d’Arellano-Bond**, permet de prendre en compte à la fois
l’autocorrélation et les problèmes d’endogénéité en utilisant des instruments appropriés. Le choix de la méthode dépend
du degré et de la nature des distorsions détectées à travers des tests comme Breusch-Pagan pour l’hétéroscédasticité et
Wooldridge pour l’autocorrélation.


# Conclusion
L’analyse en panel menée sur les déterminants de l’espérance de vie en Afrique subsaharienne a mis en évidence des disparités
significatives entre les pays et les années. À travers différentes approches de modélisation, nous avons identifié des facteurs clés
influençant l’espérance de vie, notamment la sous-alimentation, le chômage et les dépenses de santé. L’importance des effets
fixes a été démontrée, indiquant que des caractéristiques spécifiques à chaque pays jouent un rôle majeur dans l’évolution de cet
indicateur.
Nos résultats soulignent que l’amélioration de l’espérance de vie passe par une augmentation des investissements en santé
publique et une réduction des inégalités socio-économiques. Les politiques publiques devraient ainsi se concentrer sur des
stratégies de réduction du chômage et de lutte contre la sous-alimentation pour favoriser une meilleure qualité de vie dans la
région.
En perspective, des études complémentaires intégrant d’autres variables structurelles et des techniques économétriques
avancées, comme les modèles dynamiques ou les méthodes de correction des effets endogènes, pourraient affiner ces résultats et
renforcer la robustesse des conclusions obtenues
